最高法院刑事判決　　　　　　九十四年度台上字第一七二六號
　　上　訴　人　台灣高等法院高雄分院檢察署檢察官
　　上　訴　人
　　即　被　告　甲○○
　　　　　　　　　　　　44號.
　　選任辯護人　顏宏斌律師
　　被　　　告　乙○○
　　選任辯護人　王進勝律師
上列上訴人等因被告等貪污案件，不服台灣高等法院高雄分院中
華民國九十三年十二月十四日第二審更審判決（九十三年度上更
(一)字第三一二號，起訴案號：台灣高雄地方法院檢察署八十九年
度偵字第一五三二七、二二０九九號），提起上訴，本院判決如
下：
    主　文
原判決撤銷，發回台灣高等法院高雄分院。
    理　由
本件原判決認定上訴人甲○○係高雄市港務警察所（下稱高雄港
警所）三號碼頭派出所警員，負責該所檢查哨勤務，對通過檢查
哨之車輛實施檢查、管制之工作，為依據法令從事公務之人員。
緣歐超傑、鄭春枝夫妻（均經判刑定讞）共同經營之傑運企業有
限公司（下稱傑運公司）於民國八十八年一月間，承攬台灣塑膠
股份有限公司在雲林縣麥寮六輕工程所須進口鋼板之運輸業務，
負責自高雄港蓬萊區載運進口鋼材至雲林縣麥寮工業區。而林棋
南（業經判刑定讞）雖名為受僱於傑運公司擔任司機，實則以其
所有之車牌號碼ＩＺ－九三二號及ＸＭ－五八二號營業大貨車靠
行於該公司，為節省載運成本，或以超載（即超重）、超寬之方
式載運鋼板以減少車次，為免遭到檢查哨警員之取締開罰單或要
求重新裝載，歐超傑、鄭春枝、林棋南乃共同基於概括之犯意聯
絡，由林棋南出面行賄警員。甲○○基於違背職務受賄之概括犯
意，自八十八年一月間某日起至同年十月間某日止（八十八年五
月二日除外），利用其擔任高雄港警所三號碼頭派出所執行勤務
之機會，對於傑運公司所屬貨車所載運之鋼板違反道路交通安全
規則第三十八條關於車輛尺度、軸重、總重等限制規定，未依道
路交通管理處罰條例第二十九條「汽車裝載時，有裝載貨物超過
規定之長度、寬度、高度者，處汽車所有人新台幣三千元以上九
千元以下罰鍰，並責令改正或禁止通行」之規定，開立舉發單，
而由林棋南連續於甲○○值班之際，以每台超載貨車新台幣（下
同）五百元之代價，將賄款夾在「貨物出港放行條」中或在高雄
港警所某處交付賄款予甲○○，甲○○乃對該公司違規超載之車
輛予以放行，或安排於其他員警當班之時段予以放行，總計收受
林棋南及傑運公司交付之賄款二萬元。除前開車牌號碼ＩＺ－九
三二號及ＸＭ－五八二號營業用大貨車之超載通關賄款由林棋南
自行負擔外，其餘傑運公司貨車之超載及不論靠行與否（即包括
前開林棋南所靠行之貨車）之超寬通關賄款均由歐超傑、鄭春枝
給付。甲○○復承前違背職務受賄之概括犯意，於八十八年四月
十七日十八時二十九分許，主動打電話向林棋南要求招待至高雄
市雪莉舞廳消費，林棋南為答謝甲○○對其公司違規超載車輛放
行及惟恐拒絕甲○○之要求，於日後超載時將遭其刁難取締，始
私自應允於當晚招待甲○○及其友人至雪莉舞廳消費。席間因甲
○○欲帶該舞廳小姐出場，林棋南無法負擔，乃趁機先行離去，
並給付部分消費款二萬元，甲○○因而另獲得不正利益二萬元。
嗣經法務部調查局航業海員調查處高雄調查站（下稱海調處高雄
調查站）接獲密報而查獲。因而撤銷第一審關於甲○○部分之不
當判決，改判仍論處其連續依據法令從事公務之人，對於違背職
務之行為，收受不正利益罪刑；並以公訴意旨略稱：被告乙○○
於八十八年六月十日十八時至二十時之間，利用其在上開三號碼
頭檢查哨值勤之機會，向林棋南索求超載放行之賄款，二人達成
協議，若每車載運七塊鐵板，收取一千元，每車裝載三塊鐵板，
則收取五百元，其他卡車裝載較輕貨物者，收取三百元，經林棋
南以電話聯繫歐超傑、鄭春枝獲得同意後，林棋南乃交付二輛車
之賄款二千元予乙○○收受，乙○○因而違背職務，於同日十九
時三十分至二十時許，對傑運公司所屬二輛違規超載之貨車未予
取締而加以放行。因認乙○○觸犯貪污治罪條例第四條第五款之
違背職務收受賄賂罪嫌。經審理結果認為不能證明乙○○犯罪，
爰撤銷第一審關於乙○○部分之科刑判決，改判諭知其無罪。均
非無見。惟查：(一)科刑判決所認定之事實與所採之證據不相適合
，即屬證據上理由矛盾，其判決當然為違背法令。刑事訴訟法上
所謂認定犯罪事實之證據，係指足以證明被告確有犯罪行為之積
極證據而言，該項證據必須適合於被告犯罪事實之認定，始得採
為斷罪之資料。原判決先於事實欄認定：甲○○總計收受林棋南
及傑運公司交付之賄款共二萬元。嗣於理由欄敘明：「公訴人以
被告甲○○收賄十餘次，情節非輕，應無貪污治罪條例第十二條
第一項之適用，但依卷附證據所示，並無證據認定被告收賄之次
數，僅可認定前開被告收賄數額未逾五萬元，故應認被告甲○○
仍有該規定之適用」等語。其事實之記載與理由之說明已不相一
致。又原審認定甲○○收賄之金額，無非以同案被告林棋南之供
述為據。第查林棋南先後供謂：「有拿三、四千元予甲○○」、
「我曾經不下十次將傑運公司超載之貨車順利出港之酬勞（每部
車五百元）親自在三號碼頭管制站夾於『貨物出港放行條』中，
交付於前述四位員警，其中以交付甲○○次數最多」、「我前後
支付甲○○金額超過二萬元……前述金額……是分多次給付」等
語（見偵字第二二０九九號卷第六一、六九頁、第一審卷第二八
六至二八九、三一四至三一九、三四三至三五０頁）。按林棋南
交付甲○○之賄款究有多少？攸關犯罪所得財物應予沒收、追繳
、抵償之問題，林棋南前供述既有出入，原判決未說明其取捨證
據之理由，逕行認定為二萬元，其所認定之事實，與所採之證據
即不相適合，而有證據上理由矛盾之違背法令。(二)判決不載理由
者，當然為違背法令。所謂判決不載理由，係指依法應記載於判
決理由內之事項不予記載，或記載不完備者而言，此為刑事訴訟
法第三百七十九條第十四款上段之當然解釋。而有罪之判決書，
對於被告有利之證據不採納者，應說明其理由，復為刑事訴訟法
第三百十條第二款所明定，故有罪判決書對於被告有利之證據，
如不加以採納，必須說明其不予採納之理由，否則即難謂非判決
不備理由之違法。原判決事實認定甲○○違背職務，自八十八年
一月間某日起至同年十月間某日止（八十八年五月二日除外），
利用其擔任高雄港警所三號碼頭派出所執行勤務之機會，對傑運
公司違規超載之車輛予以放行，或安排於其他員警當班之時段放
行，共收受林棋南及傑運公司交付之賄款二萬元。然查甲○○抗
辯其於八十八年二月二十五日下午七時二十分，並未值班（見原
審上訴卷(二)第一七九頁勤務分配表），不可能對傑運公司違規超
載之車輛予以放行，或如何安排其他員警予以放行等語。如果無
訛，原判決對於被告此項有利之證據，不加以採納，並未說明其
不予採納之理由，難謂無判決理由不備之違法。(三)原判決理由記
載：「……而依卷附之八十八年六月高雄港務警察所三號碼頭派
出所分配表所示（第一審卷第一六四頁），當日十八時被告乙○
○先是執勤「管出」（上開勤務表載「守一出」），四十分鐘後
即十八時四十分，即依序輪執勤「管進」，至十九時二十分，輪
為「登記」，則是日下午十九時二十分至二十時，乙○○係執「
登記」勤務，「管出」已輪由他人執勤，乙○○已無權決定是否
讓任何車輛違規駛出碼頭」等語（原判決理由貳之九）。然第一
審卷第一六四頁所附「高雄港務警察所三號碼頭派出所勤務分配
表」係「八十八年二月二日」之「勤務分配表」，並非原判決所
謂之「八十八年六月高雄港務警察所三號碼頭派出所分配表」，
更非八十八年六月十日之勤務分配表，而該「八十八年二月二日
」之「勤務分配表」，其中編號１０為被告乙○○之代號（見該
分配表內服勤人員姓名代號對照表），係值十六時至十八時之勤
務，亦非原判決所載之「當日十八時被告乙○○先是執勤『管出
』等」勤務。原判決所引用之證據，與卷內資料亦不相適合，復
有證據上理由矛盾之違法。(四)依卷附「高雄港務警察所三號碼頭
派出所八十八年六月十日勤務分配表」所載（八十九年度偵字第
二二○九九號卷第三五頁），被告乙○○服勤代號係「１６」，
與編號「４」、「２０」，確實於十八時至二十時，各自擔任「
登記」、「守一進」、「守一出」之勤務，而分配表上明確記載
，乙○○於十八時起係擔任「登記」之勤務。依內政部警政署高
雄港務警察所九十年六月六日九十高港警行字第八五三五號函所
載：「以二小時為一執勤時段，在此時段內依登記、管進、管出
之順序四十分鐘為原則，更替勤務方式」（見第一審卷第一七五
頁）。則乙○○於八十八年六月十日十八時至十八時四十分係擔
任「登記」勤務，嗣十八時四十分至十九時二十分，不論係依「
勤務分配表」所載：「登記」->「守一進」->「守一出」之順序
，或依上揭高雄港警所函文所示，係依登記、管進、管出之順序
更替，即應執行「管進」勤務，再於十九時二十分至二十時，始
輪為「管出」勤務。原判決就乙○○八十八年六月十日之勤務，
誤引「八十八年二月二日」之「勤務分配表」，已有不當。而其
理由復記載：「當日十八時被告乙○○先是執勤『管出』（上開
勤務表載「守一出」），四十分鐘後即十八時四十分，即依序輪
執勤『管進』，至十九時二十分，輪為『登記』，則是日下午十
九時二十分至二十時，被告係執『登記』勤務，『管出』已輪由
他人執勤」等語。與上述「高雄港務警察所三號碼頭派出所八十
八年六月十日勤務分配表」，及「內政部警政署高雄港務警察所
九十年六月六日九十高港警行字第八五三五號函」所載情形，亦
不相侔，遽爾採為判斷之依據，仍有證據上理由矛盾之違誤。(五)
原判決認定：「林棋南與歐超傑、鄭春枝所謂「耀貞」之員警索
賄之對談，完全是由林棋南告知，並非歐、鄭二人親身經歷之事
，是渠二人在上開電話中之陳述，以及檢、調偵查中承認有過該
監聽之電話，就被告乙○○索賄或收賄之情，均屬聽聞自林棋南
之傳聞，與林棋南之自白及陳述初無二致；因此，歐、鄭二人就
電話通話內容之陳述，與林棋南一人之自白無異，渠等三人就被
告犯行之陳述，在證據法則上應等於是林棋南一人之陳述，要不
得僅因林棋南曾在電話中告訴歐超傑、鄭春枝二人向被告乙○○
行賄之事，而有加強或補正證據力之效果，則歐、鄭二人在海調
處高雄調查站及檢察官偵查中所為之陳述，均不足為被告乙○○
不利之認定」等情（原判決理由貳之四）。惟查原判決就被告甲
○○部分，則以歐超傑、鄭春枝與林棋南在電話中對談之內容，
以及林棋南、歐超傑、鄭春枝於海調處高雄調查站之供述及鄭春
枝與林棋南之通訊監察譯文（第二二０九九號偵卷第二六頁至第
三十頁），採為認定不利於甲○○之證據。按原判決就同一證據
資料為相異之評價，其採證方法，前後不一，併屬可議。檢察官
及被告甲○○上訴意旨分別指摘原判決違法，尚非全無理由，應
認原判決仍有發回更審之原因。
據上論結，應依刑事訴訟法第三百九十七條、第四百零一條，判
決如主文。
中　　華　　民　　國　九十四　年　　四　　月    七  　日
                      最高法院刑事第三庭
                          審判長法官  紀　俊　乾
                                法官  黃　正　興
                                法官  劉　介　民
                                法官  陳　東　誥
                                法官  趙　文　淵
      本件正本證明與原本無異
                                      書  記  官
中　　華　　民　　國　九十四　年　　四　　月　 十一 　日
                                                  ｍ
